【裁判字號】    90,訴,245
【裁判日期】    900717
【裁判案由】    偽造有價證券
【裁判全文】
臺灣臺中地方法院刑事判決                            九十年度訴字第二四五號
    公  訴  人  台灣台中地方法院檢察署檢察官
    被      告  戊○○
    指定辯護人  本院公設辯護人己○○
右列被告因偽造有價證券案件，經檢察官提起公訴（八十九年度偵緝字第八五四號）
，本院判決如左：
    主  文
戊○○意圖供行使之用，而偽造有價證券，處有期徒刑參年拾月。
偽造之發票人宋蕊霞、付款人保證責任基隆市第一信用合作社、票據號碼00000
00號、發票日期民國八十八年十二月十五日、票面金額新台幣壹拾萬元之支票壹紙
沒收。
    事  實
一、戊○○於民國八十九年三月間，因詐欺、竊盜等案件，經本院判處有期徒刑六月
    ，緩刑二年，同年九月九日確定在案。於八十八年九月二十一日地震前某日上午
    十時許，在台中市南屯區○○○路與惠中路口附近，拾得甲○○於八十八年九月
    十二日二十三時許在同一地點失竊之手提袋一只，內有安鴻工程股份有限公司之
    公司印章、發票一本、宋蕊霞印章一只及保證責任基隆市第一信用合作社（下稱
    第一信用合作社）空白支票四、五紙後，竟起意為自己不法之所有，將上開手提
    袋及其內物品予以侵占入己（此部分業經檢察官為不起訴處分確定）。嗣因戊○○積欠乙○○新台幣（下同）三萬餘元，戊○○遂意圖供自己行使之用，於八十
    八年九月二十一日地震後之某日在其台中市居處，盜用拾得之宋蕊霞印章在前開
    第一信用合作社票據號碼0000000號空白支票之發票人欄內，足以生損害
    於宋蕊霞，並填寫發票日期、金額，據此偽造發票人為宋蕊霞、發票日期為八十
    八年十二月十五日、金額為十萬元之支票一紙，並於同年十一月底許，在台中市
    ○○路與大墩七街口某處，告知乙○○此支票為台中縣太平市某廠商所支付之票
    據，而將該紙支票交付乙○○抵債而持以行使，乙○○尚當場交付六萬餘元現金
    與戊○○。嗣因乙○○於八十八年十二月初，在台中縣清水鎮大雅鄉清泉八之二
    號「元基發企業股份有限公司」將該紙支票轉讓丙○○，丙○○屆期提示，因該
    紙支票已經宋蕊霞之夫甲○○代為申報遺失並掛失止付，始循線查悉上情。
二、案經台中縣警察局清水分局報請臺灣臺中地方法院檢察署檢察官偵查起訴。
    理由
一、訊據被告戊○○固坦承將系爭支票轉讓與乙○○以抵償債務，嗣支票退票後，伊
    家人出面解決，伊家人幫忙償還欠款後，取得系爭支票之事實不諱，惟矢口否認
    有何偽造有價證券犯行，辯稱：系爭支票於伊拾得時即已簽發完畢，並非空白支
    票，在檢察官偵訊時坦承犯行，係以為檢察官在訊問有關背書之事，且伊心想只
    要承認犯行，罪行就會較輕，故均坦承無訛云云。惟查：
  (一)右開事實，業據被害人宋蕊霞之夫甲○○於警訊時指稱：「因我所有之自小客車
    失竊，內有宋蕊霞身分證、我所有郵局存摺及印章、安鴻工程股份有限公司所有
    中國國際商業銀行存摺一本，及公司大小章、統一發票二本、公司執照影本及基
    隆市第一信用合作社空白支票十張」、「（你失竊空白支票上有無簽寫金額及蓋
    私章﹖）均沒有」、「支票平常是我在使用」等語，於檢察官偵訊時亦指陳：「
    當時支票是整本空白連印章放在車內一起失竊的，支票的發票人章不是我蓋的，
    金額也非我寫的」等詞，有各該訊問筆錄在卷可按，證人甲○○於本院審理時雖
    改稱：當初遺失時是空白支票或已簽發完成已不記得，無法確認有無填寫發票日
    及金額一情，然人之記憶會因時間經過而有所模糊，且其於警訊及檢察官偵訊時
    均作相當明確之陳述，以其與被告互不認識之立場，申報遺失時尚未查獲被告，
    甲○○自毋庸為設詞誣陷之理，自仍應以最接近案發時刻所為陳述較接近真實而
    可採信，是證人甲○○嗣後於本院審理時所為陳述為本院所不採。
  (二)況被告於檢察官偵訊時即已明白供稱：「是的（是我填寫支票），我撿到一個皮
    包是深色的手提袋，裡面有印章、公司發票、空白支票」、「八十八年九月地震
    前某日上午十時許，在台中市○○○路、惠中路口撿到一手提袋，內有公司印章
    、發票一本、空白支票四、五張，我用了三張，其他二張我交給不知名字者了，
    我以票主宋蕊霞名義發票，其他二張於交付給乙○○的同時間左右，我在我住處
    填寫，並簽發給對方，是交付當天發票的」等情綦詳（偵查卷第一四頁、第四二
    頁背面），並未提及有所謂背書一情，況以被告案發時年為三十一歲之成年人，
    擔任水電師傅，生意往來自有接觸票據之機會，對於票據之背書、發票意義為何
    ，當無不知之理，竟於偵訊時誤以為檢察官訊問真意為背書，誠屬可疑。遑論系
    爭支票經丙○○提示，因已遭宋蕊霞之夫甲○○代為申報遺失而掛失止付，遂由
    票據交換所檢送系爭支票正、反面及其退票理由單影本，函知台中縣警察局進行
    調查，有台北市票據交換所八十九年一月二十一日北票字第０五一六號函文、掛
    失止付票據提示人資料查報表、票據掛失止付通知書、遺失票據申報書、支票正
    反面暨其退票理由單等件為證，觀系爭支票背面除有乙○○背書外，並無被告背
    書，被告於本院審理期間雖另提出系爭支票背面載有被告名義背書之支票影本一
    紙（僅有背面）欲證明確有背書其事，然已與留存於票據交換所之系爭支票有所
    未合，而系爭支票乃由被告轉讓予乙○○，再輾轉讓與丙○○收受存入銀行提出
    交換，是留存於票據交換所之系爭支票才是被告交付與乙○○之原狀，被告於本
    院審理時所提出之支票背書影本應是其事後自行加註，堪以認定。
  (三)而系爭支票據被告供稱業已於償還乙○○欠款後，予以撕毀，致原本已不復存在
    ，本院依職權分別向付款銀行第一信用合作社及台北市票據交換所函調系爭支票
    原本，亦分別以僅有退票理由單，及查無支票原本等由回覆，有第一信用合作社
    九十年二月二十日基一字第五一號、台北市票據交換所九十年二月十九日（九０
    ）北票字第一０六０號函文二紙附卷可稽，本院依被告指定辯護人意見將系爭支
    票影本，連同被告平日書寫字跡、其與證人甲○○當庭書寫字跡併送法務部調查
    鑑定，該局復以：送鑑支票係影本，一般影印文件有變造、失真之虞，並不宜作
    為鑑定之檢品，且貴院送鑑之支票，研判為傳真後之影本，其上字跡模糊失真，
    無法辨識其筆力、筆速、筆序等筆劃特性，故歉難鑑定等節，有該局九十年六月
    一日（九十）陸（二）字第九００三二九三九號函文一紙可徵，是本案無法以科
    學鑑定方法辨明該支票發票日期及金額等重要關鍵事項是否為被告所偽造，抑或
    早為證人甲○○書寫完成。而據本院肉眼勘驗系爭支票與被告當庭書寫二份字跡
    雖非完全相同，但亦非毫無雷同之處，且細觀被告二份當庭橫式及直式書寫字跡
    ，其有關「拾」、「元」、「整」，及阿拉伯數字「９」等字即有一望即可辨別
    之不同，甚者，直式字跡尚將「拾」字均載為「捨」字，足見被告本即有二種以
    上之筆跡，是不能逕以被告當庭書寫字跡與系爭支票之發票日期及金額不完全相
    符，即遽而否定系爭支票為被告所親書一情至明。
  (四)再據被告供稱交付系爭支票與乙○○之經過為：伊去乙○○所開ＫＴＶ內消費七
    萬元，但沒有錢還，伊告訴他有撿到一個包包，內有支票，乙○○叫伊先將系爭
    支票給他，等到票期屆至前，再拿錢去換回支票即可，乙○○找伊要錢時，伊本
    來要用空白支票開給他，已經寫好金額七萬元，日期還沒寫，印章也沒蓋，但他
    說金額不夠，伊就當場撕毀支票，後來才用已經簽好之系爭支票給他一情，非但
    與證人乙○○到庭證稱：系爭支票是被告在大墩七街與惠中路口交付的，且被告
    直接從口袋拿出來交給伊，支票有摺過痕跡，是被告當場打開交付的，並未有要
    求被告先將系爭支票交給伊，期前再匯款，伊再將支票返還之約定等詞，及另證
    人丁○○證述：伊親眼看到被告從身上拿出系爭支票給乙○○抵債，乙○○還當
    場拿現金找給被告，伊並未看到被告先開票，才又撕票，再交系爭支票給乙○○
    ，被告是從身上拿出交給乙○○等語即有不符。且以被告供稱交付系爭支票與證
    人乙○○之上開經過，既歷經簽發七萬元支票、撕毀該支票，再交付系爭支票與
    乙○○等特別過程（而非單僅自口袋取出並交付），則在場之乙○○、丁○○當
    無不知之理，竟均一致供稱未有此事，足見被告上開辯解顯乏證據證明。況被告
    雖認乙○○、丁○○上開證詞均不可採，惟證人乙○○於系爭支票退票後，透過
    被告家人已取得所有欠款，被告既未積欠其任何債款，且丁○○與被告本無債權
    債務關係，況證人丁○○復證稱：印象中被告好像有背書一情，乃為對被告有利
    之說詞（然被告交付系爭支票與乙○○前並未背書，已如前述，故證人丁○○所
    為猜測之詞，為本院所不足採），益徵其等於本院審理時所為證詞應無何設詞誣
    陷之理，而堪以採信。
  (五)綜上所述，本院仍認被告於檢察官偵訊時所為自白係與事實相符，而堪予採信，
    本件事證業臻明確，被告犯行至堪認定。
二、核被告所為，係犯刑法第二百零一條第一項之意圖供行使之用，而偽造有價證券
    罪。其盜用印章之行為，為偽造有價證券之行為所吸收，又行使偽造有價證券之
    低度行為為偽造有價證券之高度行為所吸收，均不另論罪。爰審酌被告拾得系爭
    支票後，竟未交還票主宋蕊霞或警方處理，反圖一己之私，偽造並行使該有價證
    券，輾轉流通與第三人，紊亂票據金融秩序，於偵訊時一度坦承犯行，於本院審
    理時則翻異前供，飾詞否認犯行，且其於本院辯論終結前已罹犯如事實欄所述罪
    行，有台灣台中地方法院檢察署刑案資料查註紀錄表及台灣高等法院被告全國前
    案紀錄表各一紙附卷可佐，暨考其素行、犯罪動機、手段、方法、所生危害及犯
    後態度等一切情狀，量處如主文所示之刑。至被告偽造如事實欄所示系爭支票一
    紙，雖據被告供稱早已撕毀，但乏積極證據足資證明業已滅失，仍應依刑法第二
    百零五條規定予以沒收。
據上論斷，應依刑事訴訟法第二百九十九條第一項前段，刑法第二百零一條第一項、
第二百零五條，罰金罰鍰提高標準條例第一條前段，判決如主文。
中      華      民      國      九十      年      七    月      十七    日
                                        法  官    賴  妙  雲
右正本證明與原本無異。
如不服本判決，應於送達後十日內向本院提出上訴狀（須附繕本），上訴於台灣高等
法院台中分院。
                                        書記官
中      華      民      國      九十      年      七    月      十七    日
附錄論罪科刑法條
刑法第二百零一條第一項
意圖供行使之用，而偽造、變造公債票、公司股票或其他有價證券者，處三年以上十
年以下有期徒刑，得併三千元以下罰金。
行使偽造、變造之公債票、公司股票或其他有價證券，或意圖供行使之用，而收集或
交付於人者，處一年以上七年以下有期徒刑，得併科三千元以下罰金。


司法院資訊處製作；財團法人民間司法改革基金會備份。
